臺灣高等法院刑事判決　　　　　　　　 94年度上易字第448號
上　訴　人　臺灣臺北地方法院檢察署檢察官
上　訴　人
即　被　告　丙○○
上　訴　人
即　被　告　丁○○
選任辯護人　張宜暉　律師
　　　　　　王東山　律師
　　　　　　林孝甄　律師
輔　佐　人　甲○○ ○○○○○○ ○○○○○○
上列上訴人因被告傷害案件，不服臺灣臺北地方法院93年度易字
第1593號，中華民國94年1月28日第一審判決（聲請簡易判決處
刑案號：臺灣臺北地方法院檢察署93年度調偵字第409號），提
起上訴，本院判決如下：
    主  文
原判決關於丁○○部分撤銷。
丁○○無罪。
其他上訴駁回。
    事  實
一、丙○○與丁○○（另為無罪之諭知，詳如後述）係分別居住
    在台北市大安區○○○路○段147號6樓、145號6樓同棟大樓
    之鄰居；二人於民國（下同）93年1月28日上午7時30分許，
    在該大樓地下室停車場，因丁○○飼養之小狗吠叫細故發生
    爭執，丙○○竟基於傷害之犯意，以徒手拉扯、推壓丁○○
    之頭部撞牆，致丁○○則受有頭皮下血腫10X8公分之傷害。
二、案經丁○○訴由台北市政府警察局大安分局報請台灣台北地
    方法院檢察署檢察官聲請簡易判決處刑，經原法院認為不宜
    以簡易判決處刑，而改依通常程序處理。
    理  由
壹、被告丙○○部分：
  一訊據被告丙○○矢口否認有何傷害之犯行，在原審辯稱：我
    不清楚丁○○的傷勢是否我所為，我沒有出手打她，我是出
    於防衛，我掙脫後就離開現場云云；在本院辯稱：伊只是掙
    脫，被害人的傷不是伊打的，基於公平，伊認為兩人都應該
    輕判，是否二邊都判緩刑；伊沒有打被害人，被害人的傷是
    怎麼來的伊不知道等語。惟查：
    (一)告訴人丁○○在原審以證人身份具結指證庭提位置圖，那
      天我們搭電梯下來之後停在一樓，我為了不要跟他衝突，
      我先讓他下去地下室，大概約五分鐘左右，我抱著狗，我
      判斷他已經離開了，我就到地下室，開了門，他的車子離
      門很近，他在那裡整理高爾夫球具，我一進地下室Ａ處，
      我的狗叫了兩聲，我就把狗抱起來，走到Ｂ處，把小狗放
      下來，狗在我身邊繞，我在做垃圾分類，那時被告陳已經
      上了車，他在車上很大聲說，我不會教狗，他替我教，我
      說不必了，你把你的小孩教好就好了，接著，他就把車門
      打開，快步走到Ｂ處，我以為被告陳要打狗，我就把狗抱
      起來，他走過來以後，他用右手抓我的頭髮，連同左手將
      我拖行到ｃ處撞牆，再往Ｄ處拖行，當時我的拖鞋已經掉
      了，在Ｄ處時就把我往下壓，當時我的眼睛閉著，我用左
      手想要撥開他抓我的手，用右手往上推，當然也有抓，被
      告陳一方面往下把我壓制，繼續往下推往下捶，說要打死
      我這個瘋婆娘，被告陳的左手要阻止我的右手，我就喊救
      命，後來都沒有人來，後來終於汽車坡道出口，鐵捲門開
      了，他被告陳才鬆手，那時我是坐在地上，我沒有穿鞋子
      ，接著，被告陳就從Ｄ走到Ａ，然後被告陳走的時候，我
      就叫他不要走，他說他不會走只是要將車子熄火，他說以
      後狗在你自己的家叫我不管，如果在外面叫，看我如何教
      訓你，後來被告陳就從Ａ處停車位旁的樓梯間離開，被告
      陳離開後管理員就進來了，然後就報警云云（見原審易字
      卷第56頁）。
    (二)證人即到場處理本案之大安分局和平東路派出所警員乙○○在本院審理證稱：通常我們巡邏的人接獲派出所的通報
      就會馬上儘速到現場，；... 當時到場有丁○○女士、丙○○的弟弟及母親，現場還有另一個人，應該是大樓的管
      理員，當時我是看到丁○○的頭髮有一點凌亂、衣服有破
      損，至於詳細的破損地方，我已經忘記了，我有詢問她發
      生什麼事情，她說被打；（渠到時被告）沒有（在場），
      應該是丙○○的母親還是弟弟跟我說他已經去上班了；他
      （丁○○）說當時他們搭同一部電梯要去地下室，在電梯
      內，他的小狗有叫，就發生口角，詳細口角的情形，我記
      不清楚。兩人到地下室持續發生口角，就發生肢體的衝突
      ，詳細的內容我現在已經不記得，製作筆錄的時候都有詳
      細的記載，丁○○是主張他是被拉扯頭髮所以沒有看清楚
      是如何被打，只是反射的亂揮舞希望把對方的手撥開，不
      知道有無打到對方；...我到的時候，丁○○在停車場外
      面斜坡的出口處，被管理員扶著，我並沒有看到她坐在地
      上，至於他當時是否只穿著襪子，因為時間太久，我已經
      記不清楚了等語（見本院94年8月11日審判筆錄）。
    (三)告訴人丁○○以證人身分所為之指述，核與案發後據報案
      立即趕至現場之警員乙○○目睹之情形相符，復有記載丁○○受有「頭皮下血腫10X8公分」傷害之國立台灣大學醫
      學院附設醫院診斷證明書1紙附卷可稽（見偵查卷第20 頁
      ）；則告訴人丁○○受有「頭皮下血腫10X8公分」之傷害
      ，應非出自假造，其所為之指述亦屬可信。被告丙○○所
      辯：伊掙脫後就離開現場，伊沒有打被害人，被害人的傷
      是怎麼來的伊不知道等語；核與據報案立即趕至現場處理
      之警員乙○○目睹之情形不符，顯係臨訟卸責之詞，委無
      足採。
    (四)被告丙○○僅係因狗吠細故與告訴人丁○○發生口角，進
      而動手毆打，雙方原無宿怨；衡情，被告丙○○理應無致
      告訴人丁○○於死之必要，況依告訴人所受僅為頭皮下血
      腫之傷害觀之，亦難認被告丙○○有致告訴人丁○○於死
      之決意。告訴人丁○○指述被告丙○○有殺人犯意乙節，
      並不足採，附此敘明。
    (五)本案此部分事證明確，被告丙○○犯行已堪認定。
  二核被告丙○○所為，係犯刑法第277條第1項之傷害罪。
  三原審就被告丙○○部分適用法第277條第1項、第41條第1項
    前段、罰金罰鍰提高標準條例第1條前段、第2條之規定，並
    審酌被告無任何前科紀錄，此有台灣高等法院被告全國前案
    紀錄表2份可按，素行良好，其所為造成對方傷勢之輕重、
    迄未達成和解及係基於一時氣憤之動機、手段非重等一切情
    狀，量處拘役伍拾日，並諭知易科罰金之折算標準，以佰
    元折算壹日。其認定事實、適用法律及量處徒刑均為妥適。
    被告丙○○上訴意旨否認犯罪，並無理由，應予駁回。又被
    告丙○○行為後始終否認犯罪，又未與告訴人丁○○達成和
    解，故本院認為不宜為緩刑之宣告，併此敘明。
貳、被告丁○○部分：
  一公訴意旨略以：被告丁○○與丙○○係分別住居在台北市大
    安區○○○路○段145號6樓及147號6樓同一棟大樓之鄰居，
    其二人於93年1月28日上午7時30分許，在住處大樓地下室停
    車場，因細故發生爭執，丁○○基於傷害之犯意，以徒手抓
    打丙○○，致丙○○倒地，受有左臉頰、頸部、右手虎口、
    左中指撕裂傷、挫傷（抓傷）及頭部外傷症候群等傷害。案
    經丙○○提出告訴，因認被告丁○○涉有刑法第277條第1項
    之傷害罪嫌云云。
  二公訴人認被告丁○○涉有刑法第277條第1項之傷害罪嫌，無
    非以告訴人丙○○之指述，及據其提出行政院國軍退除役官
    兵輔導委員會台北榮民總醫院診斷證明書2紙及照片12幀在
    卷為證，為其主要之論據。惟訊之被告丁○○則堅決否認有
    任何傷害之犯行，辯稱：我是撥開他的手的時候有抓到他；
    當時我們一起搭電梯下樓，他去地下室，我去一樓檢查信箱
    ，大約過了五分鐘，我才下去停車場，當時他的車子已經發
    動，我經過他的車子，小狗有吠叫，我就把狗抱起來，後來
    我走到資源回收桶的地方，他就說你的狗要是不會教，我來
    替你教，我說不用，你教好你家的小孩就好了，他就開了車
    門下來，我以為要來打狗，結果他過來就拉我的頭髮去撞旁
    邊的牆壁，又把我的頭壓在地上，還說要打死我這個瘋婆娘
    ，我有叫救命，但是都沒有人過來，後來鐵捲門打開，剛好
    是管理員要上班，他就跑走，我叫他不要走，他說他沒有要
    走，只是要去把車子熄火，他就從旁邊跑掉，後來他媽媽就
    下樓來，說他的小孩比較不懂事，要扶我起來；根據傷單和
    他說的傷勢還有照片都不相符，我認為他的證據不能採信等
    語。
  三按犯罪事實應依證據認定之，無證據不得認定犯罪事實，刑
    事訴訟法第154條第2項定有明文。又，告訴人之告訴，係以
    使被告受刑事訴追為目的，是其陳述是否與事實相符，仍應
    調查其他證據以資審認。證據之證明力，固屬於法院判斷之
    自由，惟證據之本身如有瑕疵，則在此瑕疵未能究明以前，
    遽採為有罪之根據，即難謂為適法。認定犯罪事實所憑之證
    據，雖不以直接證據為限，間接證據亦包括在內；然而無論
    直接或間接證據，其為訴訟上之證明，須於通常一般之人均
    不致有所懷疑，而得確信其為真實之程度者，始得據為有罪
    之認定，倘其證明尚未達到此一程度，而有合理之懷疑存在
    時，事實審法院復已就其心證上理由予以闡述，敘明其如何
    無從為有罪之確信，因而為無罪之判決，尚不得任意指為違
    法。最高法院52年台上字第1300號、32年上字第971號、76
    年台上字第4986號分別著有判例。經查：
    (一)告訴人丙○○指述其遭被告丁○○毆打致受有傷害，固據
      其提出行政院國軍退除役官兵輔導委員會台北榮民總醫院
      診斷證明書2紙及照片12幀在卷為證（見偵查卷第21頁至
      第28頁）；其中診斷證明書一紙記載丙○○受有「撕裂傷
      、挫傷（抓傷），左臉頰、頸部、右手虎口、左中指」（
      見偵查卷第21頁)，一紙記載「頭昏、目眩，頭部外傷症
      候群」（見偵查卷第22頁），其餘照片則顯示告訴人丙○○左臉頰、頸部、右手虎口、左中指有多長條形傷害。
    (二)復查，據該告訴人在案發之初於93年2月19日警詢中供陳
      ：丁○○就撲上前來用手毆打我抓我，導致我身上及頭部
      多處撕裂傷及挫傷還霜症候群云云（見偵查卷第16頁）。
      在檢察官於93年8月12日偵查中指陳：狗上前咬我時，我
      用公事包擋了一下，不知彭為何用右手打左臉頰將我打倒
      在地，我在地上要爬起來時她還整個壓過來，同時用手抓
      我的臉，我把她推開，開車就離開了等語（見偵查卷第53
      頁）。在原法院準備程序中指陳：她的狗突然衝過來，作
      勢要咬我，她好像很不高興，一巴掌就打過來，對我又打
      又抓，造成我的傷勢如驗傷單所示，我不清楚被告彭的傷
      勢是否是我所為，但我沒有出手打她，我掙脫後就離開現
      場云云（見原審易字卷第27頁）。在原法院審理期日指證
      ：這些撕裂傷，挫傷，左臉頰受傷，左中指受傷，受傷部
      位是被她用手抓、打造成的；頭部外傷症候群，是第一掌
      被她打到後倒在地上所造成的等語（見原審易字卷第55頁
      背面）。總括歸納告訴人丙○○所為之上揭之指證，被告
      丁○○對其所施用之暴力計有：被告丁○○以右手打告
      訴人丙○○左臉頰一巴掌，將告訴人丙○○打倒在地；
      被告丁○○以手抓告訴人丙○○，致其撕裂傷，挫傷，左
      臉頰受傷，左中指受傷。
    (三)觀諸告訴人丙○○提出之照片所示，該告訴人外表所見之
      傷害均係長條形狀，且方向不一之傷害，另參諸所提診斷
      證明書中之一紙亦明確記載「撕裂傷、挫傷（抓傷），左
      臉頰、頸部、右手虎口、左中指」，則該等傷害均非屬以
      手打擊所致，已甚為明確。次查，被告丁○○僅係一普通
      女子，若謂以被告打一巴掌即可將告訴人丙○○擊倒在地
      使之毫無反抗能力，已顯與常理有違；況且，以告訴人丙○○指訴被告彭霞擊打其臉部用力之重大，竟未見告訴人
      丙○○受傷後所仔細拍攝之臉部照片中有任何之紅腫、淤
      傷痕跡，此情更係與事理有悖。
    (四)至於，告訴人丙○○所提出行政院國軍退除役官兵輔導委
      員會台北榮民總醫院診斷證明書另一紙，固有記載「頭昏
      、目眩，頭部外傷症候群」；然此項記載已據告訴人丙○○在原法院陳明：（問：頭部外傷症候群是指何？）醫生
      是依照我說頭暈的主訴，所作的判斷云云（見原審卷第58
      頁背面）。則上揭診斷證明書所載「頭昏、目眩」等語既
      係告訴人丙○○個人之主述，「頭部外傷症候群」乙節，
      又係醫生僅憑告訴人之主訴衍生而來之判斷；則該等資料
      自不足執為告訴人丙○○頭部有遭被告丁○○攻擊之佐證
      。
    (五)告訴人丙○○所為：頭部有遭被告丁○○攻擊云云之指述
      ，既有前揭之重大瑕疵；渠所為之此部分指述，自不足執
      為被告丁○○涉有傷害丙○○犯行之論據。
  四復查，依告訴人丙○○提出之照片所示，渠臉部、手掌虎口
    部，固受有多數條狀傷痕。惟關於該傷痕造成之原因，據告
    訴人丙○○指陳：狗上前咬我時，我用公事包擋了一下，不
    知彭為何用右手打左臉頰將我打倒在地，我在地上要爬起來
    時她還整個壓過來，同時用手抓我的臉，我把她推開，開車
    就離開了云云（見偵查卷第53頁）。被告丁○○則辯稱：伊
    是撥開告訴人的手的時候有抓到他等語。經查；
    (一)本件糾紛之緣由係起因於被告飼養之小狗對告訴人吠叫，
      此為雙方所不否認。則於此情況下，一般會心生不滿之人
      ，應以被狗吠叫之人較為合於情理；若謂被告丁○○所飼
      養之小狗對告訴人吠叫後，被告丁○○又毫無緣由突然衝
      向前去抓傷告訴人，自非事理之常。
    (二)被告丁○○非但係一婦女，且為民國40年10月10日生，年
      逾50，並非行動敏捷；若謂其竟忽然惡性大發，並能將年
      輕15歲之告訴人撲倒在地，再加以抓傷，此情亦難令人置
      信。
    (三)依該告訴人外表所見之傷害均係長條形狀，雖方向不一，
      然均集中在告訴人之左臉部、頸部及手之虎口部隱敝處，
      顯見該等傷痕應係雙方混亂掙扎中為指甲摳抓所致。
    (四)綜上各節相互勾稽，告訴人、被告雙方之陳述中，應以被
      告丁○○所辯：伊是撥開告訴人的手的時候有抓到他等語
      ，較為可信。
    (五)末按對於現在不法之侵害，而出於防衛自己或他人權利之
      行為，不罰；刑法第23條前段定有明文。本件告訴人丙○○於本案發生時，曾以徒手拉扯、推壓丁○○之頭部撞牆
      等情，已如前項壹所述；則被告丁○○於告訴人以手拉扯
      、推壓其頭部撞牆加害時掙扎反抗，以致抓傷告訴人臉部
      部、手部虎口，自應認為正當防衛權之行使。
  五綜上所述，被告丁○○之行為應屬不罰。原審未及詳查，遽
    予論罪科刑，自有未當。被告丁○○之上訴意旨執以指摘原
    判決此部分不當，為有理由，應由本院將原判決關於被告丁○○部分撤銷，改為被告丁○○無罪之諭知。
參、據上論斷，應依刑事訴訟法第369條第1項前段、第364條、
    、第301條第1項、第368條，判決如主文。
本案經檢察官田炳麟到庭執行職務。
中　　華　　民　　國　　94　　年　　8 　　月　　25　　日
　　　　　　　　　刑事第十三庭  審判長法　官  劉景星
                                      法  官  陳志洋
                                      法  官  陳博志
以上正本證明與原本無異。
不得上訴。
                                      書記官  陳嘉文
中　　華　　民　　國　　94　　年　　8 　　月　　30　　日
附錄：本案論罪科刑法條全文
刑法第277條第1項
  傷害人之身體或健康者，處三年以下有期徒刑、拘役或1000 元
  以下罰金。
